【裁判字號】    99,上易,123
【裁判日期】    990622
【裁判案由】    詐欺
【裁判全文】
臺灣高等法院刑事判決                 99年度上易字第123號
上  訴  人  台灣桃園地方法院檢察署檢察官
被      告  丙○○
上列上訴人因詐欺案件，不服臺灣桃園地方法院98年度易字第65
0號，中華民國98年11月17日第一審判決（起訴案號：臺灣桃園
地方法院檢察署97年度調偵字第214號），提起上訴，本院判決
如下：
    主  文
上訴駁回。
    理  由
一、公訴意旨略以：被告丙○○係首驊工程有限公司（下稱首驊
    公司）之負責人，意圖為自己不法之所有，於民國95年8 月
    底，向林旺朝佯稱因承包福德營造股份有限公司（下稱福德
    公司）地下室工程，須先給付福德公司押金新臺幣（下同）
    900 萬元，待工程完工後則分紅30萬元予林旺朝，使林旺朝
    陷於錯誤，於同年9月1日、9月5日陸續借款共200萬元予丙
    ○○。嗣於同年11月底，乙○○見丙○○並未施作任何工程
    ，發覺有異，經向福德公司查證後，而知悉丙○○並無向福
    德公司承包工程，且丙○○拒不返還前開借款，又避不見面
    ，林旺朝始知受騙，嗣經林旺朝報警處理，循線查知上情。
    因認被告涉犯刑法第339條第1項之詐欺取財罪嫌。
二、按犯罪事實應依證據認定之，無證據不得認定其犯罪事實；
    不能證明被告犯罪者，應諭知無罪之判決，刑事訴訟法第
    154條第2項、第301條第1項分別定有明文。且認定不利於被
    告之事實，須依積極證據，苟積極證據不足為不利於被告事
    實之認定時，即應為有利於被告之認定，更不必有何有利之
    證據；且刑事訴訟法上所謂認定犯罪事實之積極證據，係指
    適合於被告犯罪事實之認定之積極證據而言，雖不以直接證
    據為限，間接證據亦包括在內，然而無論直接或間接證據，
    其為訴訟上之證明，須於通常一般之人均不致有所懷疑，而
    得確信其為真實之程度者，始得據為有罪之認定，倘其證明
    尚未達到此一程度，而有合理之懷疑存在時，自不能以推測
    或擬制之方法，以為有罪裁判之基礎（最高法院29年度上字
    第3105號、30年度上字第816號、40年度臺上字第86號、76
    年臺上字第4986號判例可資參照）。又按刑法第339條詐欺
    罪之成立，以意圖為自己或第三人不法之所有，以詐術使人
    將本人或第三人之物交付為要件。所謂以詐術使人交付，必
    須被詐欺人因該詐術而陷於錯誤，若其所用之方法，不能認
    為詐術，亦不致使人陷於錯誤，即不構成該罪。最高法院46
    年臺上字第260號判例亦可資參照。又按刑法第339條之詐欺
    罪，係以行為人於客觀上施用詐術使人陷於錯誤，並於行為
    之初，即已意圖為不法之所有或意圖得財產上之不法利益，
    為其構成要件。又債務人於債之關係成立後，如有債務不履
    行之情形，在一般社會經驗上可能之原因甚多，縱令出於惡
    意而有遲延給付或不為給付之情事，苟無足以證明其債之關
    係發生時自始故意藉此從事財產犯罪之積極證據，根據刑事
    訴訟法第154條之規定，仍不得僅以債信違反之客觀事態，
    推定債務人自始有詐欺取財或詐欺得利之犯意。
三、本件所引用之供述及非供述證據，經原審及本院依法踐行調
    查證據程序，檢察官及被告均不爭執各該證據之證據能力，
    且亦查無依法應排除其證據能力之情形，是後述所引用證據
    之證據能力均無疑義，合先敘明。
四、本件公訴意旨認被告丙○○涉有上開詐欺取財罪嫌，無非係
    以證人即被害人林旺朝之指訴、證人即福德營造之總經理丁
    ○○、負責人甲○○之證述及被告於95年9月1日及5日所簽
    立之借據及本票、福德公司股東變更登記表、營業人銷售額
    與稅額申報書等件，為其主要論據。訊據被告固不否認有以
    須給付福德公司工程押金900萬元為由，於95年6月中旬向鍾
    雨騰調借600萬元，經鍾雨騰轉知林旺朝，後由林旺朝以公
    司名義共借伊600萬元，約定待完工後給予分紅，其中林旺
    朝部分並簽立95年9月1日及同年月5日各向林旺朝借款100萬
    元之借據2紙及發票日為95年9月1日、面額200萬元、發票人
    丙○○、受款人林旺朝之本票1紙交予林旺朝，後工程因故
    無法動工，至今尚未清償林旺朝借款之事實，惟堅詞否認有
    何詐欺取財之犯行，辯稱：95年5月中旬伊名下之首驊公司
    確實有向福德公司承包中壢市中壢工業區之中強電子股份有
    限公司（下稱中強公司）地下室開挖工程，而與福德公司當
    時負責人欒永泰及總經理丁○○接洽，雙方簽訂有承攬契約
    ，並約定首驊公司須先支付900萬元押金予福德公司，伊因
    欠缺資金，故於95年6月中旬帶承攬契約向鍾雨騰商量以合
    作方式調借600萬元，鍾雨騰再轉知林旺朝同意借款後，餘
    300萬元由伊自行籌措，95年7月底，600萬元到位後，伊即
    連同自己提出之300萬元共900萬元交予福德公司作為押金，
    本來約定9月份要動工，然福德公司之工程卻遲未動工，伊
    至福德公司瞭解為何工程拖半年尚未動工，福德公司負責人
    稱業主貸款貸不下來無法動工，並表示若無法動工，會將押
    金退還給伊，但尚未退還押金，負責人欒永泰即過世，伊因
    無法向福德公司取回押金900萬元才無法還款予林旺朝，伊
    也是受害人，且林旺朝亦將伊借錢時所質押之怪手拖去抵償
    等語。
五、本院查：
（一）被告所指伊於95年5月間有向福德公司承包福德公司承攬
      中強公司工程其中廠房地下室開挖工程，雙方訂有承攬契
      約，約定須先繳付900萬元押金，伊因資金不足而向鍾雨
      騰籌措600萬元資金，餘300萬元由伊自行籌措，待伊於95
      年7月底將900萬元押金繳付予福德公司後，工程卻因業主
      問題無法動工乙節，業據被告提出如附表所示之支票4紙
      影本在卷為憑（見本院卷第12頁至第13頁），核與證人即
      福德公司經理丁○○於原審審理時證稱：94、95年間我是
      擔任福德公司經理，95年5月間福德公司有承包中強電子
      中壢工業區興建廠房之工程，並將開挖地下室的工程轉包
      給被告，約定被告需繳交900萬元作為保證金，被告於95
      年6月30日所交付如附表所示之支票4紙即為該保證金之一
      部，係由我收受，且均有兌現。後來中強公司的工程一直
      沒有動工，是到95年底左右才確定不能做，至於向被告收
      受的900萬元保證金有無返還被告，我不清楚等語（見原
      審卷第47頁至第50頁）相符，而附表所示之支票復經丁○
      ○委託公司員工戴坤澤持以提示兌現乙節，亦經證人戴坤
      澤於本院審理時證述明確（見本院卷第84頁），並有渣打
      國際商業銀行股份有限公司99年5月19日渣打商銀大園字
      第09900186號函暨檢送支票影本附卷足憑（見本院卷第59
      至61頁），足認證人丁○○前開證述確與事實，應可採信
      ；參以證人鍾雨騰於原審審理時亦證稱：95年7月、8月間
      ，被告曾拿合約書給我看，跟我借600萬元，於是我就介
      紹林旺朝與被告認識，由被告與林旺朝協商，最後是由我
      、蔡永楠與林旺朝各出資200萬元，以林旺朝公司的名義
      借600萬元給被告，借款後，我曾依合約所示地點至中強
      公司中壢廠房查看過，確實有該廠房存在，但是最後被告
      所稱的地下室開挖工程並沒有動工等語綦詳（見原審卷第
      77頁至第78頁），另福德公司負責人甲○○於偵查時所陳
      稱：福德公司原係孿永泰經營，孿永泰過世後賣給葉明壽
      ，我再向葉明壽承買等語（見偵卷第56頁），亦與被告所
      述該工程後來未動工，但因福德公司負責人孿永泰過世，
      故未返還伊押金900萬元部分相符。再佐以卷附中強公司
      基本資料查詢表及桃園縣政府警察局中壢分局文化派出所
      之查訪表（見原審卷第62頁至第63頁、第74頁）可知，95
      年間在中壢工業區內確有中強公司之廠房存在（地址：中
      壢市○○路3號及5號，現已由潔閎有限公司、鴻僑傢俱有
      限公司等公司設廠），益見福德公司確實於95年間曾承包
      中強公司中壢廠房改建工程，並將其中地下室開挖工程轉
      包予被告承作，被告始因而轉向鍾雨騰籌措600萬元資金
      ，後依承攬契約之約定繳付900萬元保證金予福德公司之
      經理丁○○，惟事後該工程因業主之故而未施作等情，應
      堪認定。從而，被告前開所辯各節，並非無據。據此，被
      告於95年6月間向被害人林旺朝借錢，確係因欲承包福德
      公司之工程而為，其主觀上即難認有何詐騙被害人，使其
      出借款項之不法所有意圖。況且，被告於向鍾雨騰調借
      600萬元時，亦有提供其所有之價值不低之挖土機予鍾雨
      騰、被害人林旺朝等人作為擔保，而該供作擔保之挖土機
      ，業已由被害人林旺朝取走抵償350萬元，亦為被害人林
      旺朝所不否認（見原審卷第51頁反面），被告既於借款時
      即提供其所有價值非低之挖土機供作擔保，事後復確由被
      害人取走出售抵償部分借款，更難認被告於借款之初有何
      不法所有意圖。
（二）雖證人丁○○於偵查時曾證稱：被告並未向福德公司承包
      開挖地下室的工程，也沒有支付押金900 萬元予福德公司
      云云（見偵卷第55頁），而與其於原審審理時之前開證述
      內容不符，然此部分證述不符之原因，業經丁○○於原審
      審理時證稱：我先前是將廠房拆除與地下室開挖的工程講
      在一起，所以在偵查中表示被告未向福德公司承包工程，
      本來以為沒有關係，所以才會這樣講，但後來看到檢察官
      提示如附表所示4紙經我簽收之支票後，才想起來等語（
      見原審卷第48頁），且經核證人丁○○於原審之證述情節
      ，與證人鍾雨騰、戴坤澤前開證述內容相符，復有附表所
      示經證人丁○○簽收之支票4紙及該4張支票兌現之相關資
      料2份在卷可查（見本院卷第31至32頁、第59至61頁），
      由此堪認證人丁○○於原審審理時之前開證述，應為真實
      可採，證人丁○○於偵查中所述被告未向福德公司承包工
      程一節，無非係為規避積欠被告債務之事實，而為之虛偽
      證言，自非可採，尚不得採為不利被告之認定。
（三）至於證人即被害人林旺朝雖另指稱被告於95年9月1日及同
      年月5日又以開挖地下室工程，有資金需求，而再次向其
      借款200萬元，並簽立有借據2紙及同額本票1紙云云。按
      被害人與一般證人不同，其與被告處於相反之立場，其陳
      述之目的，在使被告受刑事訴追處罰，內容未必完全真實
      ，證明力自較一般證人之陳述薄弱。故被害人縱立於證人
      地位而為指證及陳述，且其指證、陳述無瑕疵可指，仍不
      得作為有罪判決之唯一證據，應調查其他證據以察其是否
      與事實相符，亦即仍須有補強證據以擔保其指證、陳述之
      真實性，始得採為斷罪之依據（最高法院94年度台上字第
      3326號判決參照）。經查，上開借款事實，為被告所否認
      ，其辯稱伊總共僅向林旺朝借過1次錢，亦即95年9月1日
      及同年月5日共200萬元之借款等語，而系爭二紙借據上，
      雖經證人鍾雨騰簽名見證，然證人鍾雨騰並不知悉該二紙
      借據之借款原因為何，僅因林旺朝是透過其介紹而認識被
      告，故為渠等作見證，復據證人鍾雨騰於原審證述明確（
      見原審卷第79頁），基此，尚無從僅憑林旺朝一人之指述
      即認95年9月1日及同年月5日之借款，係被告在明知地下
      室開挖工程不能動工之情形下，向被害人林旺朝詐騙所得
      。且縱認被告於95年9月1日、同年月5日，同以地下室開
      挖工程資金調度困難為由，再次向被害人林旺朝借款200
      萬元，然該工程係至95年底才確定無法施作，已如前述，
      則於95年9月間，被告既尚無法得知該工程最終不能施作
      ，自無從認定被告於借款之初有何施用詐術之行為。另被
      告雖無法提出其與福德公司締結之承攬契約以供佐證，惟
      被告確曾就中強公司地下室開挖工程與福德公司締結承攬
      契約乙節，業經證人丁○○證稱：福德公司確實有將中強
      公司挖地下室工程轉包予被告，直接跟被告簽訂承攬契約
      等語（見原審卷第47頁反面），證人鍾雨騰亦證稱：被告
      跟我提有取得工程，有拿合約書給我看，叫我借他600 萬
      元週轉，林旺朝有看過合約書，我有去過中強公司看過，
      確實有中強公司那個工廠所在地等語（見原審卷第77、78
      頁）明確，是證人即被害人林旺朝證稱伊從未看過合約書
      云云，顯與前開事證不符，亦難採信。從而，尚難單憑被
      害人片面指訴，即逕認被告主觀上有何詐騙被害人，使其
      出借款項之不法所有意圖，以及客觀上有何施用詐術之行
      為，本件應純屬民事糾葛，被害人循民事訴訟途徑解決即
      足，要與刑法第339條第1項之詐欺取財罪之構成要件無涉
      ，自不得以該罪相繩。
六、綜上所述，公訴人所舉被告涉犯詐欺犯行之事證，均未達於
    通常一般之人均不致有所懷疑，而得確信其為真實之程度，
    殊屬無從為有罪之確信。此外，卷內復查無其他積極證據足
    資證明被告有公訴意旨所指之犯行，即不能證明被告有本件
    被訴之詐欺犯行。
七、原審認不能證明被告犯罪，而判決被告無罪，核其認事用法
    ，並無違誤。檢察官或循告訴人之請求上訴意旨，徒就已經
    原審詳為審認之證據資料，再事爭執其證明力，並以此指摘
    原判決不當，求予撤銷改判，為無理由，應予駁回。
據上論斷，應依刑事訴訟法第368條，判決如主文。
本案經檢察官孫冀薇到庭執行職務。
中    華    民    國    99    年    6     月    22    日
                  刑事第十八庭審判長法  官  吳鴻章
                                    法  官  曾淑華
                                    法  官  汪梅芬
以上正本證明與原本無異。
不得上訴。
                                    書記官  劉寶鈴
中    華    民    國    99    年    6     月    22    日
附表：
┌──┬─────┬────┬───┬───────┐
│編號│ 支票號碼 │ 發票人 │發票日│金額（新臺幣）│
├──┼─────┼────┼───┼───────┤
│ 1  │ AA0000000│ 鍾雨騰 │95.7.5│ 30萬元       │
├──┼─────┼────┼───┼───────┤
│ 2  │ AA0000000│ 鍾雨騰 │95.7.5│ 35萬元       │
├──┼─────┼────┼───┼───────┤
│ 3  │ AA0000000│ 鍾雨騰 │95.7.5│ 30萬元       │
├──┼─────┼────┼───┼───────┤
│ 4  │ AA0000000│ 蔡永楠 │95.7.5│ 100萬元      │
└──┴─────┴────┴───┴───────┘

司法院資訊處製作；財團法人民間司法改革基金會備份。
